【裁判字號】    89,訴,378
【裁判日期】    891229
【裁判案由】    土地所有權移轉登記
【裁判全文】
臺灣花蓮地方法院民事判決  八十九年度訴字第三七八號
    原      告  甲○○
    訴訟代理人  黃健弘律師
                乙○○
    被      告  壬○○
    被      告  辛○○
    被      告  丙○○
    被      告  丁○○
    被      告  戊○○
    被      告  己○○
    被      告  庚○○
    右七人共同
    訴訟代理人  林武順律師  住花蓮市○○路二○四號
右當事人間請求土地所有權移轉登記事件，本院判決如左：
    主    文
原告之訴駁回。
訴訟費用由原告負擔。
    事    實
甲、原告方面：
  一、聲明：被告等應將坐落花蓮縣吉安鄉○○段第一九一地號，地目：旱，面積一
      九八七．九三平方公尺中如附圖Ａ、Ｂ部分斜線，面積約一二一０．五平方公
      尺（約參陸陸點貳坪）移轉登記予原告。
  二、陳述：
    （一）原告於民國（下同）六十三年五月十六日與訴外人盧太和簽訂買賣契約書
          ，向其購買所有坐落花蓮縣吉安鄉○○段第二七０五地號（後改為吉安鄉
          ○○段第一九一地號）中之參陸陸點貳坪（約一二一０．五平方公尺）如
          附圖Ａ、Ｂ部分所示，總價金為新台幣（下同）參萬柒仟壹佰元整，並已
          於簽約時一次付清，有買賣契約書及附件（證物一）可證，雙方約定「待
          甲方（即原告）變更使用（建築房屋等）時，乙方（即盧太和）應即隨時
          申請政府辦理分割，及所有權移轉登記手續」（契約第六條），「登記權
          利人名義由甲方指定，乙方不得異議」（契約第九條）且另行約定「在未
          辦理過戶登記前，乙方將先行贈與其子盧玉鴻辦理登記，嗣後盧玉鴻將代
          替履行本宗買賣應盡各項義務」。盧太和嗣後即將系爭土地移轉登記予盧
          玉鴻（證二）。盧玉鴻於八十七年十月三十日死亡，由其子女壬○○、盧
          素停、丙○○、丁○○、戊○○、己○○、庚○○繼承系爭土地每人持分
          為七分之一（證三）。惟經原告一再催促渠等辦理移轉登記，渠等均置之
          不理，按依民法第一千一百四十八條規定：繼承人自繼承開始，除本法另
          有規定外，承受被繼承人財產上之一切權利義務。但權利義務專屬於被繼
          承本身者，不在此限。同法一千一百四十七條：繼承，因被繼承人死亡而
          開始。被告等七人為盧玉鴻之繼承人，原告自得基於買賣契約所生之移轉
          登記請求權，並依契約第九條約定，指定登記予第三人潘扶建。
    （二）被告雖以請求權時效已經消滅據以為抗辯之理由，然按六十二年九月三日
          施行之農業發展條例第二十二條固規定：為擴大農場經營規模，防止農地
          細分，現有之每宗耕地不得分割及移轉為共有。但因繼承而移轉者，得為
          共有，部份變更為非耕地使用者，其變更部份得為分割。又按民法第二百
          四十六條規定：以不能之給付為契約標的者，其契約為無效。但其不能情
          形可以除去，而當事人訂約時並預期於不能之情形除去後為給付者，其契
          約仍為有效。附停止條件或始期之契約，於條件成就或期限屆至前，不能
          之情形己除去者，其契約為有效。本件契約訂約時，依上開農業發展條例
          之規定，固不得分割，惟契約內第六條約定：「移轉登記或過戶日期：待
          甲方（即原告）變更使用（建築房屋等）時乙方應即隨時申請政府辦理分
          割，並備齊印鑑證明書、完稅證明書等會同甲方辦理所有權移轉登記手續
          。」可證雙方有合意於系爭土地「變更為非耕地使用」，或可辦理分割移
          轉登記時，於不能之情形除去後始為給付，且即係因斯時系爭土地尚無法
          辦理分割移轉登記，始約定先移轉登記予盧玉鴻，嗣後可辦理移轉登記時
          ，再由盧玉鴻履行本宗買賣應盡各項義務，依上開條文之規定，係爭契約
          仍屬有效。而依民法第一百二十八條規定：消滅時效，自請求權可行使時
          起算。另按契約第六條雙方約定，須待甲方變更使用時，始辦理移轉登記
          ，本件於訂約時，尚未能分割辦理移轉登記，已如前述，嗣後因農業發展
          條例修正，依修正後農業發展條例第三十條規定：每宗耕地不得分割及移
          轉為共有。但因出售與毗鄰耕地自耕農而與其耕地合併者，得為分割。
          系爭土地毗鄰耕地坐落花蓮縣吉安鄉○○段一八八地號土地係原告之哥潘
          扶建所有（證四），原告並於八十六年六月間始商得潘扶建同意，將系爭
          土地與潘扶建所有上開土地合併後辦理分割，原告乃自斯時起始開始聲請
          調解，請求被告辦理移轉登記（證五），則本件消滅時效之起算點，應自
          原告可辦理變更使用時（即徵得潘扶建同意辦理合併分割，請求權可行使
          時）始行起算，距原告為本件請求時尚未逾十五年之時效期間，被告主張
          本件請求權已逾消滅時效，亦無理由。
  三、證據：聲請傳訊證人劉法南，並提出買賣契約書、土地登記簿謄本、地籍圖謄
      本、調解不成立證明書為證。
乙、被告方面：
  一、聲明：原告之訴駁回。
  二、陳述：
    （一）原告提起本件訴訟，無非以原告於六十三年五月十六日與訴外人盧太和簽
          訂之買賣契約書，為其依據。惟該買賣契約書為私文書，各被告均不知有
          該文書之存在，其真正性顯有可疑，若原告不能證明該買賣契約書為真正
          ，則其起訴主張之基礎即不存在，合先敘明。縱使該買賣契約書為真正，
          則原告亦不能據此對被告有所請求，蓋按該契約書之出賣人為訴外人盧太
          和，為原告所自認，而各被告取得系爭土地乃繼承自盧玉鴻。另盧玉鴻取
          得該土地則因贈與，並非繼承自盧太和，盧玉鴻並非契約當事人，各被告
          亦非盧太和之繼承人。因而，原告不能根據該買賣契約及繼承關係而對各
          被告有所請求，乃屬當然之理。且查本件系爭花蓮縣吉安鄉○○段一九一
          地號土地，面積為○．一九八七九三公頃，使用分區為一般農業區，使用
          地類別為農收用地，有土地登記簿謄本註記可稽。無論依修正前農業發展
          條例第三十條規定或修正後農業發展條例第十六條規定，均不得分割。茲
          原告起訴請求將系爭永安段一九一地號土地分割登記，顯然於法有違。又
          查原告所提出之買賣契約書係簽訂於六十三年五月十六日，迄今已逾十五
          年，原告之請求權早已罹於時效而消滅，各被告亦得據此拒絕原告之請求
          。
    （二）又按原告所提出之買賣契約係成立於六十三年五月十六日，其時有效施行
          之農業發展條例第二十二條規定：﹁為擴大農場經營規模，防止農地細分
          ，現有之每宗耕地不得分割及移轉為共有。但因繼承而移轉者，得為共有
          ，部分變更為非耕地使用者，其變更部分得為分割。﹂查系爭吉安段二七
          ○五地號︵現改編為永安段一九一地號︶土地，其地目為旱，依法屬於耕
          地，而該地目既未變更，且無法定得以分割事由，乃屬以不能之給付為買
          賣契約之標的，其買賣契約自屬無效。嗣農業發展條例於七十二年八月一
          日修正第三十條第一項但書規定，雖規定因出售與毗鄰耕地自耕農，而與
          其耕地合併者，得為分割。惟僅限於﹁因出售與毗鄰耕地自耕農，而與其
          耕地合併﹂之情形，並不及於其他情形。查本件系爭土地買賣契約書第六
          條，係約定﹁待甲方︵即原告︶變更使用︵建築房屋等︶時，乙方應即隨
          時申請政府辦理分割﹂云云，顯然與法定得為分割之要件不合，原告自不
          能依契約之約定而有所請求。何況，該毗鄰土地早已由潘扶建取得所有權
          ，系爭土地如可合併分割，則早於訂約當時或農業發展條例於七十二年八
          月一日修正時，即可請求辦理合併登記分割，其請求權時效期間應自其時
          即起算，惟原告迄至八十九年十一月六日始起訴請求，顯已逾十五年期間
          ，不容原告再為請求。準此，本件原告起訴請求被告就系爭土地辦理分割
          登記，顯屬無據，自應予以駁回其起訴請求，始符法制。
    理    由
一、本件原告起訴之聲明原請求將系爭土地移轉登記為第三人潘扶建所有，嗣後更正
    陳述，請求將系爭土地移轉登記為原告所有，被告所表明不同意，但原告所依據
    之法律關係係買買契約之所有權移轉登記請求權，僅係登記名義所有更正，雖因
    訴之聲明之變更，而屬訴之變更，然其請求之基礎事實同一，依照民事訴訟法第
    二百五十六條第一項第三款之規定，為法之所許，自應允許。
二、本件原告起訴主張原告於六十三年五月十六日向訴外人盧太和購買系爭土地，由
    當時法令限制，無法辦理所有權移轉登記，乃將土地約定暫時登記為盧玉鴻所有
    ，並由盧玉鴻履行該買賣契約，嗣後盧玉鴻死亡，被告為盧玉鴻之繼承人，自應
    由被告負起連帶履行契約之責任，將系爭土地移轉為原告所有。被告則以本件所
    有權移轉登記請求權已經罹於時效為抗辯。
三、按「請求權，因十五年間不行使而消滅。但法律所定期間較短者，依其規定。」
    ，民法第一百二十五條訂有明文，此項請求權時效之起算時間固應自請求權得行
    使時起算，但若債權人怠於行使其權利，使權利之行使始終陷於無法履行之狀態
    ，其消滅時效之起算時點仍應自債權人可得行使權利之日起算，而非自債權人行
    使主張其權利時起算，否則即與消滅時效制度之本旨不合。本件原告所主張之契
    約履行請求權，係原告於六十三年五月十六日所簽訂之買賣契約，距今已經二十
    六年餘，而依照買賣契約第六條有關移轉登記日期之約定為「待甲方（即原告）
    變更使用（建築房屋等）時，乙方（即盧太和）應即隨時申請政府辦理分割，及
    所有權移轉登記手續」，而該項約款之真意，經傳訊為原告辦理買賣契約之代書
    劉法南證稱「... 當時因為是都市計劃外的土地，如果地主同意借用土地蓋房子
    ，在取得建築許可之後就可以辦理分割，所以才在契約第六條作特約事項，之後
    雙方當事人都沒有來找我談蓋房子的事，當時我認為他們應該很快就會蓋房子，
    所有沒有立即要求賣方出據土地同意書。」（見本院八十九年十二月十九日筆錄
    第二頁），足證在締約當時，原告即於賣方約定由賣方將系爭土地先以出具同意
    書之方式供原告使用土地，並於取得建築許可之後，再行辦理所有權移轉登記，
    在當時並無任何權利無法行使之情形，則原告之所有權移轉登記請求權，自應自
    六十三年五月十六日即行起算，原告一再主張應自法令變更方行起算，自非可採
    ，則自六十三年五月十六日起算，原告之請求權自以罹於時效，原告之請求即無
    理由，應予駁回。
四、結論，原告之訴為無理由，依民事訴訟法第七十八條判決如主文。
中      華      民      國    八十九      年    十二      月  二十九  日
                                    臺灣花蓮地方法院民事庭
~B法      官  賴淳良
右正本証明與原本無異。
如對本判決不服，應於送達後廿日內，向本院提出上訴狀（應抄附繕本）。
~B法院書記官  童瑞月
中      華      民      國    九十      年      一      月      四      日


司法院資訊處製作；財團法人民間司法改革基金會備份。
